【裁判字號】    88,保險上,22
【裁判日期】    890208
【裁判案由】    給付保險金
【裁判全文】
臺灣高等法院民事判決                          八十八年度保險上字第二十二號
    上  訴  人  三菲國際有限公司（TRIPHIL INTERNATIONAL INC.）
                      RM..
                        MET.
    法定代理人  青木明生AK.
    訴訟代理人  陳純仁律師
    複代理人    楊美玲律師
    被上訴人    華南產物保險股份有限公司  設台北市○○○路○段五六○號五樓
    法定代理人  黃依仁        .
    訴訟代理人  蔣瑞琴律師
    複代理人    楚曉雯律師
右當事人間請求給付保險金事件，上訴人對於中華民國八十八年二月二十四日臺灣臺
北地方法院八十七年度保險字第一五二號第一審判決提起上訴，本院判決如左：
    主      文
原判決關於駁回上訴人後開第二項之訴部分，及該部分假執行之宣告，並訴訟費用之
裁判均廢棄。
被上訴人應給付上訴人美金肆萬肆仟柒佰玖拾陸元伍角及自民國八十六年四月二十四
日起至清償日止按年息百分之五計算之利息。
其餘上訴駁回。
第一、二審訴訟費用由被上訴人負擔百分之九十八，餘由上訴人負擔。
本判決所命之給付於上訴人以新台幣肆拾柒萬元供擔保後得假執行，但被上訴人如於
假執行程序實施前，以新台幣壹佰肆拾萬元為上訴人預供擔保後，得免為假執行。
    事      實
甲、上訴人方面：
一、聲明：求為判決：
  (一)原判決廢棄。
  (二)被上訴人應給付上訴人美金四萬五千五百六十五元五角及自民國八十六年四月廿
    四日起至清償日止按年息百分之五計算之利息。
  (三)願供擔保請准宣告假執行。
二、陳述：除與原判決記載相同者，茲引用之外，補稱：
  (一)上訴人係系爭貨物之受貨人，此有上訴人向凱旭有限公司（下稱凱旭公司）訂購
    系爭貨物編號TK-075及TK-079號訂貨單可稽。信用狀之開狀申請人及商業發票上
    所載之損益歸屬人雖為TRION   Corporation公司（下稱TRION公司），惟不代表
    TRION公司為買受人，上訴人係委請TRION公司向銀行申請開發信用狀而已。上訴
    人為系爭保險標的之受貨人與系爭保險單權利之受讓人，亦即成為被保險人與受
    益人，故基於被保險人與受益人之地位，上訴人自得向被上訴人索賠。
  (二)上訴人為系爭貨物之買受人，且為信用狀上所載系爭貨物之受讓人，亦為商業發
    票上所載之受貨人，則上訴人依保險法第十八條、民法第六百二十九條之規定，
    對於系爭貨物當然具有保險利益，且上訴人係以保險權利受讓人之身份向被上訴
    人於保險單上所指定之調查人即馬尼拉SMITH BELL & CO.  INC.提出索賠之調查
    聲請，經該機構審查無訛始代轉向被上訴人索賠之文件，而被上訴人先前也未否
    認上訴人具有合法索賠人之身份，故原審忽視此等事實，為違反當事人約定，且
    違反國際交易慣例之認定。
  (三)國際貿易法制與貿易習慣上，信用狀、保險單、提貨單、發票等均屬可轉讓之單
    據，持有人即是權利人或權利受讓人，上訴人為各該單據之持有人，則依保險單
    之規定出索賠，實為正當；上訴人與凱旭公司間同意自上訴人取得提貨單及保險
    單時起，即由上訴人自凱旭公司受讓其自系爭保險契約所得向被上訴人請求給付
    保險金之權利，且有關此等債權讓與之事實亦經凱旭公司於代理上訴人向被上訴
    人交涉索賠時，多次通知被上訴人。
三、證據：除援用第一審所提證據外，補提：信用狀影本四紙及中譯文一份、發票影
    本二紙及中譯文一份、律師函二紙、訂貨單二紙及中譯文一份、TRION公司證明
    函、認證書及宣誓書為證，並聲請訊問證人郭國和、余美惠及張瑛娟。
乙、被上訴人方面：
一、聲明：求為判決：
  (一)駁回上訴。
  (二)如受不利之判決，願供擔保請准免予假執行。
二、陳述：除與原判決記載相同者，茲引用之外，補稱：
  (一)上訴人就系爭貨物既非買賣契約之當事人，又未支付買賣之對價，亦非上訴人提
    出之信用狀及商業發票等買賣契約文件內明示記載之貨物買受及所有權人，更非
    貨物運送期間之風險承擔人，是上訴人就系爭貨物並無保險利益，依保險法第十
    七條之規定，被上訴人自無對上訴人為保險給付之義務。且保單只是權利表徵，
    並非有價證券可以背書轉讓，縱上訴人嗣後取得保單正本，亦不得據以向被上訴
    人主張保險契約上之權利。且上訴人非被保險人與受益人，請求被上訴人給付保
    險金顯然不具當事人適格。
  (二)被上訴人否認訂貨單之真正，本件所涉貨物縱因買賣而生權利移轉之效力，亦係
    存在於貨物出賣人凱旭公司及買受人 TRION公司間，上訴人之地位僅為提單上所
    載之受貨人或到貨通知人，系爭貨物因於陸上遭強盜未經實際交付上訴人，其自
    未取得系爭貨物上任何權利。被上訴人否認上訴人提出之 TRION公司已將系爭貨
    物權利移轉給上訴人之證明書形式及實質之真正，此與商業發票及貨物包裝上之
    記載不符，該證明書未說明轉讓之相關事實，自不足採。
  (三)凱旭公司固曾將前指信用狀及商發票影本提交被上訴人，但係供被上訴人製作保
    險單，並無以之為債權讓與之通知文字說明或意思表示存在。且凱旭公司將上開
    信用狀等文件交付被上訴人時，本件所涉之保險單尚未經被上訴人製作簽發，系
    爭保險契約亦未成立，則凱旭公司無從將本件所涉之保險給付請求權讓與上訴人
    。且凱旭公司於事故發生時已將系爭貨物出賣予TRION公司，亦無權將其對被上
    訴人之保險金請求權讓與上訴人，並向被上訴人為債權讓與之通知。被上訴人不
    知有債權讓與之情事，上訴人亦未合法向被上訴人通知。上訴人主張證人郭國和
    先生曾以電話或傳真方式向被上訴人為債權讓與之通知，被上訴人否認之。
  (四)就被上訴人以系爭保險單所承諾及約定適用之全險、戰爭險及罷工、暴動、民眾
    騷擾險條款等三條款中之任一條款而言，本件事故所涉之貨物損害，均非該保險
    契約約定承保條款之承保範圍所含。故被上訴人並無給付保險金之義務。
三、證據：除援用第一審所提證據外，補提：信用狀節譯文及買賣商業發票節譯文為
    證。
    理      由
一、按未經認許其成立之外國法人，雖不能認其為法人，然仍不失為非法人之團體，
    苟該非法人團體設有代表人或管理人者，依民事訴訟法第四十條第三項規定，自
    有當事人能力。至其在台灣是否有事務所或營業所則非所問（最高法院五十年台
    上字第一八九八號判例參照）。上訴人雖為依外國法設立之法人，於本國未為認
    許登記，然其設有代表人，揆諸前揭說明，其仍有當事人能力。
二、按債權之讓與，對於第三人之效力，依原債權之成立及效力所適用之法律，涉外
    民事法律適用法第七條定有明文。本件上訴人主張凱旭公司運送予上訴人之貨物
    ，於菲律賓馬尼拉遭人奪取，凱旭公司業將其權利讓與上訴人，故上訴人得向被
    上訴人依保險契約請求給付保險金，依其所述，本件債權讓與之行為對於第三人
    即被上訴人之效力，應依原債權之成立及效力所適用之法律，而本件保險契約係
    存在於凱旭公司與被上訴人之間，而該二者均為中華民國法人，綜觀保險條款全
    文（見本院卷第一七六、一七七頁），契約當事人亦未明白約定所應適用之法律
    ，故其間法律關係應依中華民國法律定之，準此，本件準據法應適用中華民國法
    律，併此敘明。
三、本件上訴人起訴主張：其向訴外人凱旭公司購買貨料一批，並由日本TRION 公司
    開立信用狀，由基隆出口運至菲律賓馬尼拉，凱旭公司並就該批貨物向被上訴人
    投保貨物全險，保險金額為美金四萬四千七百九十六元五角，凱旭公司於出貨後
    業已押匯取得貨款，上訴人並自銀行取得提貨單及空白背書轉讓之保險單，詎該
    批貨物於八十五年十二月八日運抵馬尼拉港，並於同年月十三日運往上訴人工廠
    途中竟遭強盜奪走，被上訴人依約應理賠，而凱旭公司已將其債權讓與上訴人，
    且上訴人為系爭貨物之買受人，並為信用狀上所載系爭貨物受讓人，上訴人依被
    保險人與受益人之地位及債權讓與之法律關係，求為命被上訴人給付保險金美金
    四萬五千五百六十五元五角及自八十六年四月廿四日起至清償日止按年息百分之
    五計算利息之判決。
    被上訴人則以：凱旭公司為該批貨物投保人，保險契約存在於凱旭公司與被上訴
    人之間，凱旭公司或上訴人未曾將系爭保險金請求權之讓與通知被上訴人，對於
    被上訴人自不生效力，系爭貨物之買受人為TRION 公司，非上訴人。又保險條款
    第十二條之海盜行為，指所有因暴力所生之攻擊及掠奪行為所生之貨物滅失或毀
    損之危險，包含海上之海盜行為及陸上之強盜行為，本件事故為陸上強盜，即不
    在保險範圍等語，資為抗辯。
四、上訴人主張其向凱旭公司購買製作皮手套及提袋之原料一批，由基隆出口運至菲
    律賓馬尼拉，並由日本TRION 公司開立信用狀，凱旭公司並就該批貨物向被上訴
    人投保貨物全險，保險金額為美金四萬四千七百九十六元五角，上訴人並自銀行
    取得提貨單及保險單，詎該批貨物於八十五年十二月八日運抵馬尼拉港，並於同
    年月十三日於運往上訴人工廠途中，該批貨物遭強盜奪走等情，業據其提出信用
    狀四紙及中譯文一份、訂貨單二紙及中譯文、認證書各一份、保險單影本及中譯
    文各一份、發票影本二紙及中譯文一份、公證報告暨中譯文各一份、 TRION公司
    證明函影本及中譯文各一份（見本院卷第一六四至一八三頁、第一九○至二○三
    頁）為證，被上訴人否認上訴人為系爭貨物之買受人，並以買受人為 TRION公司
    云云抗辯，經查：系爭貨物係上訴人向凱旭公司訂購，而由 TRION公司開立信用
    狀付款等情，業據凱旭公司之法定代理人郭國和結證明確（見本院卷第六十一頁
    ），核與上訴人提出之前開訂貨單二紙及信用狀四紙內容互核相符，雖系爭發票
    係由凱旭公司開具予 TRION公司，惟查發票僅為付款之憑證，尚難遽為買受人之
    認定，且徵之該訂貨單所載之訂貨人亦為上訴人，雖該訂貨單遲至八十八年十一
    月間始經菲律賓馬尼拉外交部之認證，惟既與證人郭國和證述內容相合，自無礙
    於系爭貨物買受人為上訴人之認定，被上訴人之抗辯，洵無足取。
五、按交付提單於有受領物品權利之人時，其交付就物品所有權移轉之關係，與物品
    之交物，有同一之效力。又保險標的物所有權移轉時，保險契約除另有訂定外，
    仍為受讓人之利益而存在。民法第六百二十九條、保險法第十八條分別定有明文
    。上訴人主張其已向銀行付款，取得提貨單及空白背書轉讓之保險單，即係系爭
    保險單權利之受讓人，得請請求保險金等情，被上訴人則以上訴人並非系爭貨物
    之買受人，無保險利益云云抗辯。經查，上訴人為系爭貨物之買受人乙節，已如
    前述，且其於系爭貨物運抵菲律賓馬尼拉後，上訴人委由報關行前往提領貨物，
    於運送至上訴人工廠途中遭強盜，為兩造所不爭，並有公證報告及中譯文一份附
    卷可稽（見原審卷第十一至十七頁、第五十二至五十五頁），則上訴人既已取得
    提單並領取貨物，依前揭規定，即已取得系爭貨物之所有權，雖本件保險契約係
    存在於凱旭公司與被上訴人之間，凱旭公司既為要保人，亦為被保險人，然系爭
    貨物即保險標的物之所有權，既於上訴人持有提單時已移轉為上訴人所有，揆之
    前揭規定，本件保險契約即為受讓人即上訴人之利益而存在，上訴人就系爭貨物
    自有保險利益，殆無疑義。是被上訴人之抗辯，亦屬無據。
六、被上訴人復以依保險條款第十二條除外事項中所約定之海盜行為（Pircy），指
    所有因暴力所生之攻擊及掠奪行為所生之貨物滅失或毀損之危險，包含海上之海
    盜行為及陸上之強盜行為，本件事故為陸上強盜，即不在保險範圍云云抗辯，經
    查，系爭保險契約所約定之保險時點，依保險條款第一條之規定，係屬倉庫至倉
    庫條款（Warehouse  to Warehouse Clause），即包含貨物離開倉庫運送至海上
    裝貨期間、海上運送期間、及貨物進港卸貨上陸，運送至受貨人倉庫期間（見原
    審卷第十頁），而保險範圍係貨物條款之全險（All  Risks）（見本院卷第一七
    六、一七七頁），而依系爭保險契約第十二條除外條款之約定，將內戰（civil
    war）、革命（revolution）、叛亂（rebellion）、暴動（insurrection）、內
    亂（civil strife arising  therefrom）、海盜（piracy）行為所肇致之損害
    ，排除於保險給付之外（見原審卷第十頁），為兩造所不爭，本件保險契約承保
    範圍既係全險，則所謂除外條款，即係約定例外不予理賠之範圍，對該除外條款
    自應從嚴解釋，始符契約之精神。本件事故既發生於系爭貨物卸船後進行陸上運
    送至受貨人即上訴人倉庫途中之陸上強盜行為所致，固非屬前開除外條款所稱之
    暴動、內戰、革命、叛亂、內亂之範疇，而是否屬於前開所謂之海盜（piracy）
    行為？自應就契約之精神及意旨解釋之。所謂之海盜（piracy）行為，係指為私
    人目的，而以暴力奪取船舶或該船舶所載運之財、貨物而言，其暴力行為無論來
    自船上之旅客或掠奪者自岸上對船舶施以襲擊均屬之，其之所以與其它事項如內
    戰、暴動、叛亂、內亂、革命等均同列為除外條款，即因該掠奪發生於海上，危
    險極高，救援不易，與前開列舉之其餘事故相較，其危險情形幾乎等同，已近於
    不可抗力之程度，然如該等事故發生於陸上，則稱強盜（Robbery)，其雖同為以
    強暴、脅迫等行為掠奪財物，惟其危險顯較發生於海上為低，救援亦較容易及可
    能，自不能與「海盜」之發生於海上幾近不可抗力之行為相提並論，而認為亦屬
    「海盜」行為之範疇，況既稱「海盜」，顧名思義當係指發生於海上之掠奪行為
    或自岸上對於船舶實施攻擊而言，然前開強盜一語於英文中則另有相當之用語，
    即 Robbery一詞可茲使用，二著顯有區別，於當事人契約未有特別約定之情形下
    ，自不宜任意擴張解釋「海盜」包括「強盜」在內。雖被上訴人援引英國法院就
    個案中認定「海盜」行為包含多種意義，惟查該案例中亦未將「海盜」一語，解
    釋涵蓋「強盜」在內，亦僅認「海盜」行為一語可包含多種意義，並應依保單為
    表彰之保險契約之精神及意旨予以解釋（見原審卷第六十四頁、五十八頁反面）
    。況被上訴人並未將倫敦保險人協會依英國法及保險實務所訂立之條款作為本件
    保險契約之約款，此由上訴人提出被上訴人其他制式之保險契約將前開英國法及
    實務所訂立之條款作為契約之內容（見原審卷第八十七頁、八十六頁反面﹞相互
    比對，即可得知，且為被上訴人所不爭，綜上，被上訴人抗辯本件之「海盜」包
    含「強盜」在內，即嫌無據，不足採信。
七、按債權人得將債權讓與於第三人。又債權之讓與，非經讓與人或受讓人通知債務
    人，對於債務人不生效力。受讓人將讓與人所立之讓與字據提示於債務人者，與
    通知有同一之效力。民法第二百九十四條第一項前段、第二百九十七條分別定有
    明文。上訴人主張其受讓凱旭公司之保險金給付請求權，惟為被上訴人所否認，
    並以上訴人未為債權讓與之通知等語抗辯。經查：
  (一)系爭保險契約為海上貨物運送保險契約，且本件貨物之買賣，亦採國際貿易所採
    之開發信用狀方式交易，此為兩造所不爭，由於國際貿易經營之需要，海上貨物
    運送保險契約允許保險單背書轉讓，而毋庸徵得保險人之同意，即運送貨物之保
    險單於貨物轉讓時，由被保險人背書轉讓後，同時轉讓予受讓人。本件保險契約
    之要保人及被保險人均為凱旭公司，上訴人既已經由TRION公司向開狀銀行付款
    ，並由上訴人取得凱旭公司空白背書轉讓之保險單及提單，且上訴人為系爭貨物
    之買受人，就系爭保險契約即有保險利益存在，依前揭說明，上訴人即取得凱旭
    公司對於被上訴人所得主張之保險權利。
  (二)次查，證人郭國和證稱：事發，伊有向被上訴人表示把權利讓與上訴人，並以電
    話及傳真通知被上訴人，被上訴人要伊通知上訴人在菲律賓備妥證件申請，但上
    訴人準備好，被上訴人又以事故不在保險範圍內：：等語（見本院卷第六十二頁
    反面），及：：伊有跟被上訴人公司之余小姐和張小姐說菲律賓客戶已領到貨了
    ，貨被搶了，所以菲律賓的客戶要向他們索賠：：等語（見本院卷第一○七頁）
    ，雖證人即被上訴人之職員余美惠證稱：本件理賠事故發生時，郭先生（指證人
    郭國和）有和伊提說東西被搶了，要請求理賠。因保單本身可以背書轉讓的，：
    ：只要有保單，有保險利益的人都可以索賠。郭先生通知伊發生保險事故，：：
    他說菲律賓的客戶領到貨之後被搶了，不過他並沒有說誰要出來索賠：：等語（
    見本院卷第一○六頁背面），及：：當初他（指證人郭國和）有說菲律賓公司提
    貨後被搶，要索賠，至於有沒有說菲律賓的客戶要索賠，已經太久不記得了等語
    （見本院卷第一○七頁反面），另證人即被上訴人之職員張瑛娟證稱：後來伊接
    余小姐（指證人余美惠）的工作，郭先生公司的小姐有陸續傳了一些信函，提單
    等資料，還有保單、發票，提單就是載貨證券，還有包裝單等全部都傳了，公司
    不賠是認為不是保險事故。我們不知凱旭公司已把保險利益轉給三菲公司。一般
    只要有保險利益人，拿授權書，證明將保單號碼多少號之保險利益轉讓給某人即
    可。本件並未提授權書。所以我們沒有收到債權讓與的通知。伊只和凱旭公司的
    職員接觸沒提到債權與的事等語（見本院卷第一○六頁背面、一○七頁），參以
    前開各該證人之證言，或因利害攸關而未盡一致，惟佐以被上訴人於八十六年四
    月二十四日致函菲律賓之SMITH BELL公證公司之信函（見原審卷第十八、十九頁
    ）內容略以：：：如能提出更多文件及資料，願重新考慮理賠事宜：：，並論及
    該搶奪情事（hijacking   incident）是否在保險範圍：：等情，而該菲律賓之
    SMITH BELL公證公司，係被上訴人於保險契約載明，於保險事故發生索賠時，指
    定應申請之公證機關，有保險契約在卷足憑（見本院卷第一七六、一七七頁），
    且為被上訴人所不爭，則保險事故發生後，證人郭國和既已向被上訴人表明貨物
    係於菲律賓提貨後被搶，上訴人又已依被上訴人指定之公證公司請求認證，並透
    過該公證公司為索賠之請求，而被上訴人復已知上訴人為保險單及提單之持有人
    ，並已依提單提領貨物後遭強盜，且從未爭執上訴人不具請求理由之資格，況系
    爭保險單上既已載明系爭信用狀與發票之號碼（見本院卷第五十八頁），復為被
    上訴人所不爭，綜觀前開文書之內容及證言，前揭索賠之請求過程，應認系爭保
    險契約之債權讓與之事實已通知被上訴人，是被上訴人之抗辯委無足取。
八、上訴人就系爭貨物既有保險利益，而本件事故又為保險契約承保之範圍，上訴人
    又已取得系爭保險契約之權利，並已為債權讓與之通知，且被上訴人於八十六年
    四月二十三日已收受上訴人理賠之催告（見原審卷第十八頁），依民法第二百二
    十九條第二項之規定，應自該日起負遲延責任，則上訴人依系爭保險契約之約定
    ，請求被上訴人給付保險金美金四萬四千七百九十六元五角（見本院卷第一七六
    、一七七頁），及自催告之翌日即八十六年四月二十四起至清償日止，按年息百
    分之五計算遲延利息，於法正當，應予准許。
九、又本件保險契約所約定之保險金為美金四萬四千七百九十六元五角，已如前述，
    上訴人請求給付超過上開金額美金七百六十九元（45565.5－44796.5＝769） 及
    其遲延利息部分，並未主張及舉證證明其請求之依據，其請求即於法未合，不應
    准許。
十、原審就前開應給付之部分，為上訴人敗訴之判決，即有違誤，應由本院予以廢棄
    改判如主文第二項所示，並分別定擔保金准為或免為假執行之宣告。至原審判決
    駁回上訴人前開金額以外之請求及假執行之聲請，於法並無不合，上訴意旨指摘
    原判決不當，求予廢棄改判，為無理由，應予駁回。
十一、兩造其餘主張及舉證，與未經援用之證據，因本件事證已臻明確，核與判決結
      果不生影響，不予論述，附此敘明。
十二、據上論結，本件上訴為一部有理由，一部無理由，依民事訴訟法第四百四十九
      條第一項、第四百五十條、第七十九條但書、第四百六十三條、第三百九十條
      、第三百九十二條，判決如主文。
中      華      民      國    八十九    年      二      月      八      日
                                臺灣高等法院民事第十七庭
                                    審判長法  官  鄭  雅  萍
                                          法  官  吳  謀  焰
                                          法  官  黃  雅  惠
右正本係照原本作成。
如不服本判決，應於收受送達後二十日內向本院提出上訴書狀，其未表明上訴理由者
，並應於提出上訴後二十日內向本院補提理由書狀（均須按他造當事人之人數附繕本
）。
中      華      民      國    八十九    年      二      月      十九    日
                                          書記官  蕭  筆  花


司法院資訊處製作；財團法人民間司法改革基金會備份。
